【裁判字號】    87,訴,42
【裁判日期】    890303
【裁判案由】    業務過失致死
【裁判全文】
臺灣高雄地方法院刑事判決                            八十七年度訴字第四二號
    公  訴  人  臺灣高雄地方法院檢察署檢察官
    被      告  甲○○
    選任辯護人  蘇吉雄
    選任辯護人  陳雅娟
    被      告  乙○○
    選任辯護人  張榮作
    選任辯護人  吳建勛
    選任辯護人  吳賢明
右列被告因業務過失致死案件，經檢察官提起公訴（八十六年度偵字第二四七０六號
），本院判決如左：
    主  文
甲○○、乙○○從事業務之人，因業務上之過失致人於死，各處有期徒刑參月，均緩
刑貳年。
    事  實
一、甲○○、乙○○分別係長庚紀念醫院高雄分院及健新醫院之醫師，均為從事醫療
    業務之人，爰年滿三歲之王源富（民國八十二年三月二十五日生），於八十五年
    七月二十九日中午二時許，因發生嘔吐、肚子痛，先至泉安中醫診所就診，服藥
    無效後，又送至林邊順仁醫院診治，給與止吐消除腹漲藥物後，於次日（三十日
    ）凌晨一時許，又因嘔吐、肚子痛，由其母丙○於當日（三十日）凌晨二時五分
    許，送王源富送至高雄縣長庚紀念醫院高雄分院小兒科急診室，由醫師甲○○診
    治，甲○○身為醫師，應注意診治病人王源富之身體狀況，已測得王源富之體溫
    （口溫）為三十五點八度C，屬較低體溫，症狀為反覆腹痛及嘔吐二次，依此狀
    況，已能注意王源富有無身體重要器官發炎，未能提高警覺，仔細探索病童王源
    富之異狀，為血液之檢查，明瞭其血球數目及細菌培養，遽行診斷為急性腸胃炎
    ，僅及給予灌腸治療，留院觀察二小時，且在院觀察二小時二十五分鐘，未測量
    脈博、呼吸及血壓，僅做腹部X光攝影及灌腸處置後，准王源富回家，未能發現
    病童王源富之心臟、腎臟、腦部及肺臟等重要臟器繼續發炎。病童王源富返家後
    ，於當日（三十日）上午七時三十分再度嘔吐，送至高雄市健新醫院，由醫師乙
    ○○診治，乙○○身為醫師，應注意病人之身體狀況，知病童王源富已經二、三
    位醫師診治無效，而依當時病童王源富已全身臟器發炎情形，應能注意其臨床上
    症狀徵候，未提高警覺，竟疏未注意，未為必要之臨床檢查及血液檢驗，僅為腹
    部超音波檢查，發現腸蠕動減低，逕診斷為急性腸胃炎，僅住院觀察，王源富住
    院時亦未為詳細之診斷，嗣王源富於第三日（三十一日）上午九時許出院後，其
    重要之臟器繼續發炎，致罹患亞急性或慢性全身感染，持續漫延，心臟受到影響
    ，於八十五年七月三十一日上午十一時再度嘔吐，家長準備送高雄榮民總醫院看
    病時，途中王源富已全身無力，臉色發白，嘴唇發紫，緊急送至阮綜合醫院，半
    途中於八十五年七月三十一日中午十四時十分許死亡。
二、案經屏東地方法院檢察署檢察官分案呈送台灣高等法院高雄分院檢察署核轉臺灣
    高雄地方法院檢察署檢察官偵查起訴。
    理  由
一、訊據被告甲○○、乙○○固坦承於前揭時地診治王元富之事實，惟均矢口否認有
    何醫療過失等情。被告甲○○辯稱病童王源富到院時（即症狀開始後十二小時）
    測得體溫（口溫）為三十五點八度C，仍屬正常體溫下限內，其臨床出現之症狀
    皆為腸胃炎（腹痛及嘔吐），未曾出現任何敗血症初期之典型徵象發燒、冷顫、
    呼吸急促、心跳加快、意思模糊等，且其解剖報告，除發現心臟、腦膜及腸胃道
   有急慢性發炎外，經進一步細菌培養，皆未有結果，並無細菌性敗血症之徵候，
    基於對腹痛症狀，懷疑係初期急性胃腸炎或大便屯積，乃給與病患王源富腹部X
    光、通常腸及在急診室二小時的醫療處置，於病患腹痛獲得改善後，才同意出院
    ，被告依病童王源富所顯現之症狀及其主訴，所為之檢查及治療方法均無任何疏
    失，且王源富出院後，未再回院診治，而由乙○○醫師醫療，與被告甲○○之醫
    療應分別判斷。雖然事後鑑定王源富因罹患亞急性或慢性全身感染之敗血症，感
    染持續漫延，心臟受到影響而死亡，王源富僅在長庚醫院停留二個小時，而中間
    又至健新醫院住院二天，病童王源富在經過二日之病程變化，實非被告甲○○依
    其診察當時之情況所能預見（即無法注意），被告對病童整個病程發展，僅短暫
    介入，並已盡其注意義務。在長庚醫院時，護士丁○○對病童填製護理評估表，
    顯示病童意思清楚脈搏規則、呼吸應正常、腸蠕動快、腹部軟、排尿正常、皮膚
    溫軟、活動力正常等，鑒定意見認整個病程已進行至少二天，被告診治時應已有
    一些症候暗示隱藏更嚴重之問題，應及時作必要之檢查，顯係擬制推測之詞。衛
    生署多次鑑定意見對病童之死亡原因認定不一，可見此案例判斷上之困難性，依
    對病童情況，檢查正常，無法事先預知嚴重感染或敗血症，依一般醫療常規，醫
    師亦無需對病童作抽血檢查為細菌培養，本件被告甲○○自無任何醫療過失可言
    等情。被告乙○○辯稱本件病童家屬並未告知被告前至數處醫院就診，而病童自
    始至終之臨床症狀只有嘔吐及腹痛，其二天內經四位醫師診斷，均無人判斷為敗
    血症，並均認定為急性腸胃炎，即證被告所言不虛，衛生署之鑑定意見依解剖結
    果反推病童就診當時可能之情形，完全忽略臨床醫師之病歷記載，實難謂無誤。
    病童在被告乙○○之醫院就診時所測得之體溫、呼吸、心跳皆正常，且被告亦已
    為聽診、觸診，均正常，病童住院期間，護士亦繼續測量病童之心跳等，僅因未
    發現異常，護士未將之詳細記載，可見被告乙○○已盡該注意之事項，自不能以
    本案之特例，而苛求被告提高注意義務，聲請將本件送台灣大學醫學院病理科鑑
    定是否完全符合敗血症之診斷，及中華民國小兒科醫學會鑑定被告之醫療過程有
    無過失等情。
二、經查：
（一）本件病童王源富於八十五年七月二十九日十二時許病發，發生嘔吐、肚子痛，
      經四度送醫治療，於第三日（三十一日）十四時十分許死亡之事實，已經告訴
      人即病童之母丙○於偵審中陳述甚明，且有病歷表二份及台灣屏東地方法院檢
      察署相驗屍體證明書及驗斷書個一紙在卷可稽，而死者王源富經台灣高等法院
      檢察署法醫中心（下稱法醫中心）解剖鑑定結果，內部觀察，心臟之心包腔出
      現瀰漫性沾連，心內膜局部失去光滑，並沾有壞死物質，肺臟間質充血，輕微
      水腫，餘無異樣，資不載明，解剖發現，心肌及心內膜發炎，腦膜炎，顯微鏡
      觀察，心內膜發炎及心肌發炎，腎臟充血，濁種，局部發炎組織浸潤，腦充血
      ，局部腦膜增厚，並伴有急慢性發炎細胞出現，蜘蛛膜之血管有少量之發炎細
      胞，胃非特異性胃炎，肺呈現肺炎現象，對死者死亡之看法，死者全身有多種
      器官出現因感染所造成之發炎，雖無法查出治病之菌種，應為感染而造成敗血
      症死亡，腦膜及心臟之病灶，則因菌血症所造成，胃腸道之感染是造成死者腹
      瀉之原因等情。足認死者王源富雖然症狀為嘔吐及肚子痛，但係全身臟器發炎
      ，並非罹患急性腸胃炎，被告甲○○及乙○○之對死者王源富之診斷均有誤，
      概可認定。
（二）對王源富之死亡原因，法醫中心鑑定為敗血證及菌血症所造成，行政院衛生署
      醫事審議委員會（下稱衛生署）第二次鑑定意見認係細菌感染嚴重而致敗血症
      而死亡，第三次鑑定意見，亦認係細菌感染致敗血性休克而死亡，第四次鑑定
      意見則為，亞急性或慢性全身感染，由於感然持係漫延，心臟受到影響而死亡
      ，並非死於急性細菌性感染所造成之敗血症休克，查本件死者王源富經解剖檢
      驗，並未查出致病菌種，有法醫中心鑑定書在卷可稽，衛生署第四次鑑定意見
      ，認王源富非死於急性細菌性感染所造成敗血性休克，而是亞急性或慢性全身
      感染，由於感染持續漫延，心臟受到影響而死亡，與死者解剖結果，全身臟器
      發炎感染，心內膜及心肌發炎現象，及前述並無致病菌種情事，認死者係敗血
      症而死亡，較無依據，而以衛生署第四次鑑定王源富之死亡原因意見符合事實
      狀況，堪以採認。本件自無再送其他機關學校鑑定之必要。
（三）王源富自病發後，二天內即死亡，有相驗屍體證明書及驗斷書可稽，然王源富
      死前全身無力，臉色發白，嘴唇發紫，已經告訴人丙○陳述甚明，死亡時全身
      重要臟器均發炎，依常理推論，如此嚴重之病情，在早先幾個小時內完全沒有
      跡象可循的機會很小，雖然被告乙○○檢查病童王源富之生命現象正常，體溫
      正常，意識清楚，有其病歷表可稽，但王源富確係全身急慢性發炎，心包腔瀰
      漫性沾連，整個病程至少經歷二天，被告乙○○診治時，應已有一些徵候暗示
      有隱藏更嚴重之問題，自應作必要之檢查，尤其死者王源富於上午九時出院，
      當日中午二時十分許即死亡，出院不足五小時即死亡，益證其全身感染極嚴重
      ，被告乙○○臨床檢查王源富之病況，顯然不確實，其所稱體溫正常，活動力
      正常等情，與事實不符，可認定並未盡其應有之注意，逕以嘔吐及肚子痛之症
      狀，遽認定為急性腸胃炎，未再注意其他器官之狀況，死者住院期間，亦未隨
      時注意王源富之病況，一直認定病患王源富為腸胃炎，失去查明王源富其他器
      官是否發炎之機會，被告乙○○雖否認之病童已經二、三位醫師診治無效，惟
      病童之母丙○陪子王源富多次就醫，依常情應會告知醫師前次就醫情形，被告
      乙○○因醫療疏忽，致王源富死亡，其有過失，已可認定。
（四）病童王源富至長庚醫院高雄分院就醫時（八十五年七月三十日凌晨二時五分許
      ），由被告甲○○診治，距王源富之死亡時間八十五年七月三十一日十四時十
      分許，僅一天半，且依王源富在該醫院之病歷紀錄，王源富之體溫為三十五點
      八度C，症狀為反覆腹痛及嘔吐二次，身體檢查屬正常，故診斷以腹痛，僅給
      予灌腸治療，但體溫過低，可能係嚴重感染之表現，僅作腹部X光無法判斷，
      應做有關感染之檢查，而被告甲○○所引用之Harrison所著Principles of
      Internal Medicine一書所載「正常人的體溫也可能會低到三十五點八度C」，
      用意在提醒讀者，人體之正常體溫是有變異性的，可能會低到三十五點八度C
      ，此敘述並不代表三十五點八度C一定是正常體溫，反之，「三十七度是人體
      正常的體溫，三十五點八度C略低於一般人之正常體溫，有可能是正常，也有
      可能是某些症狀的表現，最好仔細觀察，或作進一步檢查」，這樣的思路應是
      小兒科醫師的共識。病情的診斷，需要醫師依據病患的主訴、理學檢查、實驗
      室數據等，多方面的線索綜合判斷。並沒有人能夠光憑體溫三五點八度C就能
      夠確定病患是否有敗血症或其他問題。相反地也不宜因認定三十五點八度C仍
      然位於正常體溫的下限之內，就放棄探索病患的其他異狀。本件病患王源富到
      長庚醫院時之情況應判斷為體溫過低。而依死者王源富之解剖結果，其心藏包
      膜呈瀰漫性粘連，心內膜部份失去光滑，並粘有壞死組織，腦部、腎臟、肺部
      發炎，顯然嚴重細菌感染，臨床上應有其他症狀徵候，醫師應做必要之檢查，
      被告甲○○未能機警仔細地探索並童王源富之異狀，在測得病童體溫三十五點
      八度C時，已是體溫過低，未能紀錄心跳、血壓、呼吸等，也未作血液檢查，
      已經證人即護士丁○○於本院證述在卷，病童留院觀察二小時內，也未再診視
      病患之紀錄，或再次測量並記錄心跳、血壓，呼吸狀況，實有過失。本件病童
      王源富自發病之死亡過程僅二天，雖全身性發炎及心臟發炎，但臨床表現並不
      顯著，且以腸道不適為主要表現，是十分困難的病例，但被告二人再診治病童
      王源富時，並未執行任何檢驗包括血球、發炎指數等臨床觀察也不詳盡，難謂
      已盡所有該注意之事項，行政院衛生署八十八年十月十一日衛署醫字第八八０
      五七五七八號函附該署醫事審議委員會第八八一三０號鑑定書亦持相同鑑定意
      見。
三、按被告二人身為醫師，自應注意診治病患，彼等於前揭時地診治王源富時，應注
    意診查，依當時情形又無不能注意之情事，竟疏未注意提高警覺為適當之檢查，
    致使病童王源富之全身發炎，未能及時發現，予以治療，其有過失，應可認定。
    王源富因被告二人未能正確診治，致其全身臟器發炎，引起心臟發炎死亡，王源
    富之死亡與被告二人之過失，有相當因果關係，事證明確，被告二人犯行堪以認
    定。
四、本件被告甲○○、乙○○均係醫師，此據其供明在卷，為從事業務之人，其醫療
    過失致人於死，核其所為，係犯刑法第二百七十六條第二項之業務過失致人於死
    罪。審酌被告二人身為醫師，因一時疏於注意誤診王源富為急性腸胃炎，而未再
    能發現病童之其他症候，而致王源富延誤醫療，全身重要臟器發炎死亡，惟此案
    實屬困難案例，病發後僅二日王源富已死亡，醫師反應之時間甚為短促，病童年
    僅三歲，無法表達病況，被告二人之過失甚為輕微，但因病童僅三歲餘，醫師本
    應更注意診察，被告二人未能提高警覺，其有過失仍不能免除刑責，被告二人基
    於診治醫師之立場，於審理時對王源富之死亡事實，自責頗深，且被告事後已與
    被害人家屬達成和解，賠償被害人之家屬，此有和解書乙份在卷可憑等一切情狀
    ，爰從輕量處如主文所示之刑。又查被告二人未曾受有期徒刑以上刑之宣告，有
    臺灣高雄地方法院檢察署刑案查註記錄表附卷可按，經此教訓，應知警惕，當無
    再犯之虞，本院認其所受之宣告刑以暫不執行為適當，爰併諭知緩刑二年，以勵
    自新。
據上論斷，應依刑事訴訟法第二百九十九條第一項前段，刑法第二百七十六條第二項
、第七十四條第一款，罰金罰鍰提高標準條例第一條前段，判決如主文。
中      華      民      國      八十九      年    三      月    三      日
                                      臺灣高雄地方法院刑事第二庭庭
                                          法  官   宋 明 中
右為正本，係照原本作成，證明與原本無異。
如不服本判決，應於送達後十日內，向本院提出上訴狀。
                                          書記官    胡 淑 芳
中      華      民      國      八十九        年    三    月     四   日
附錄本判決論罪之法條：
刑法二百七十六條第二項
從事業務之人，因業務上之過失犯前項之罪者，處五年以下有期徒刑或拘役，得併科
三千元以下罰金。


司法院資訊處製作；財團法人民間司法改革基金會備份。
